【裁判字號】    94,上更(一),152
【裁判日期】    950921
【裁判案由】    妨害自由等
【裁判全文】
臺灣高等法院刑事判決             94年度上更(一)字第152號
上  訴  人
即  被  告  戊○○
            乙○○
            丁○○
            甲○○
            丙○○
上  一  人
選任辯護人  卓忠三律師
            黃繼岳律師
上列上訴人因妨害自由等案件，不服臺灣臺北地方法院91年度訴
字第836號，中華民國92年06月23日第一審判決(起訴案號：臺灣
臺北地方法院檢察署91年度偵字第14372號)，提起上訴，經判決
後最高法院由第一次發回，本院判決如下：
    主  文
原判決關於甲○○、戊○○、丙○○、丁○○部分，及乙○○共
同以非法方法，剝奪人之行動自由罪部分均撤銷。
丙○○、戊○○、乙○○共同以非法方法，剝奪人之行動自由；
丙○○、戊○○、乙○○均處有期徒刑捌月，手銬壹副沒收。
甲○○違法監察他人通訊，累犯，處有期徒刑壹年，手銬壹副沒
收。
丁○○公訴不受理。
    事  實
一、甲○○曾於民國（下同）78年間因違反懲治盜匪條例案件，
    經本院判處有期徒刑7年確定，嗣於82年12月21 日因縮短刑
    期假釋出監，付保護管束，於85年5月7日縮刑期滿，期滿未
    經撤銷假釋，以已執行完畢論，仍不知悔改，復於88年年底
    ，因自前立法院第4 屆立法委員羅福助之助理庚○○處得悉
    「板橋開發建設股份有限公司」（下稱板開公司）總經理陳
    專昱向羅福助所提之有關「佑筌科技股份有限公司」負責人
    吳京遂積欠板開公司新台幣（下同）1億1千萬元之債務糾葛
    陳情案，目前在法院審理中，且因認為該案債務金額甚鉅，
    介入調處應可從中漁利，乃與庚○○、曾任立委羅福助司機
    之戊○○（綽號「阿勇」）、乙○○、丁○○及辛○○等人
    基於妨害自由犯意聯絡，先由庚○○(已判刑9月確定）取得
    板開公司出具代為催討債款之委託書，並得知板開公司之款
    項曾匯至吳京遂女友己○○之帳戶，由甲○○另基於違法監
    察他人通訊之犯意，透過某不知名之徵信社之成年人員共同
    竊錄得己○○平時非公開之電話談話，查知己○○所使用之
    自小客車車牌號碼為ＤＵ─5115，及己○○買賣股票賺錢等
    關於其本人具有隱私之相關資訊後，多次聚首於臺北市○○○路之「皇家西餐廳」，共謀以強押己○○之方式，迫使吳
    京遂出面解決上開債務問題以取得債款。於89年1 月間某日
    ，乙○○於無意中發現己○○之前開座車，經尾隨前開自小
    客車，得知己○○之住所在北投區○○○路2號。89年1月28
    日，庚○○、甲○○、丁○○、乙○○、戊○○及辛○○等
    人在「皇家西餐廳」聚會，共同謀議當晚即將己○○挾持至
    戊○○前曾聽聞辛○○提及而提議之北投區○○路45號廢棄
    日式空屋，並決定由甲○○、丁○○、乙○○、丙○○（綽
    號「獷仔」）、辛○○等人實際負責執行。當晚20時許，甲○○電召當時尚不知情之丙○○駕駛車牌號碼ＷＯ─8092號
    自小客車至「皇家西餐廳」搭載伊與丁○○至己○○前開住
    所，乙○○則自行騎機車前往，當晚21時許，4 人抵達己○○住所會合後，甲○○即命丁○○、丙○○隨其先進入己○○住所地下室B3停車場埋伏，並要自行騎乘機車先抵達己○○住所之乙○○在外駕駛車號ＷＯ─8092號自小客車伺機接
    應，當晚21時50分許，己○○駕駛車牌號碼ＤＵ─5115號自
    小客車駛抵住所地下室B3停車場，甲○○、丁○○、丙○○
    隨即一擁而上，甲○○、丁○○將己○○強拉回其座車後座
    ，並分坐己○○兩側，同時按壓己○○頭部朝下而達控制其
    行動自由之目的，丙○○隨即將該車駛出地下室B3停車場並
    朝士林、北投方向駛去，甲○○於行車途中則以電話聯絡辛○○以確認預備拘禁己○○之空屋地點，而在外等候之乙○○，見其等將己○○所駕駛之上開自小客車駛出，乃駕駛車
    號ＷＯ─8092號自小客車緊跟於後。嗣其等駛抵通往北投區
    ○○路45號之空屋前的小路，辛○○已在該處等侯，甫抵廢
    棄之日式空屋，己○○一下車，乙○○即以空寶特瓶敲擊己○○之肩膀謂：「你騙人家這麼多錢！」，甲○○並即指示
    丙○○、乙○○速將己○○之自小客車駛往臺北市松山機場
    停車場棄置，便與丁○○將己○○強押至廢棄之日式空屋內
    ，期間為使己○○心生畏懼，更由丁○○以在現場工具箱內
    尋獲之膠帶矇住己○○雙眼，再以其有預備之手銬銬住己○○雙手，並因而造成己○○受有臉部瘀傷2X0.5 公分，右膝
    瘀傷3X1公分等傷害（傷害部分未據被害人己○○告訴)，嗣
    甲○○、丁○○又以「如未能於隔日中午前匯款1億2千萬元
    至指定帳戶，就永遠回不去了」等加害生命之事，恫嚇己○○，復為加深己○○之恐懼，由丁○○持現場空屋處所拾得
    非屬被告所有之刀子在己○○手背上抹劃，二人並續以「是
    否知道白曉燕是怎麼死的」、「須電聯吳京遂匯款1億2千萬
    元，否則就一槍把你斃了」等語要脅，繼之又播放己○○遭
    竊錄之非公開性的電話通訊，致己○○心生畏懼，而生危害
    其安全，嗣己○○乃跪求甲○○將伊釋放，並應允聯絡吳京
    遂匯款。又翌日（即89年1月29日)凌晨零時許，乙○○與丙○○將己○○之上開自小客車棄置松山機場停車場後，乙○○並以電話聯庚○○，告知庚○○已將己○○綁至北投之廢
    棄日式空屋等情。當日（29日）上午，甲○○確定己○○同
    意聯絡吳京遂付款後，即以電話聯繫辛○○（已判決公訴不
    受理）駕駛不詳車號之自小客車前來載送其等與仍被矇著雙
    眼之己○○下山，並將前情通知庚○○，同日上午10時20分
    許，甲○○要丁○○在己○○手臂上寫下由庚○○提供之00
    00000000號行動電話門號，並再對己○○恫稱稱：「務須撥
    打該行動電話門號確定匯款帳戶，如膽敢報警將把她『打掛
    』」等語後，始在北投區○○路○段某處將己○○釋放。己○○於89年1月29日16 時許，撥打上開0000000000號行動電
    話門號後，由不知己○○曾遭挾持之陳專昱處取得彰化銀行
    敦化分行00000000000─000，戶名黃仲恆之匯款帳號，並於
    89年1月31 日報警處理，惟經警查無所獲，嗣因庚○○於91
    年7月5日經檢察官偵訊時，表示同意適用證人保護法第14條
    規定，於其供述相關之具體事證，因而得以追訴其他共犯時
    ，減輕或免除其刑後，庚○○始同意就案情之重要事項及其
    他共犯之犯罪事證為供述，並供出共同挾持己○○以非法方
    法剝奪其行動自由之共犯戊○○、乙○○、甲○○、丁○○
    等資料供警追查，始獲上情。
二、案經己○○訴由台北市政府警察局刑事警察大隊報請臺灣臺
    北地方法院檢察署檢察官偵查起訴。
    理  由
一、上訴人即被告丁○○部分：
    按被告死亡者，應諭知不受理之判決。又第二審之審判，除
    本章有特別規定外，準用第一審審判之規定，刑事訴訟法第
    303條第5 款、第364條分別定有明文。上訴人丁○○經本院
    前審維持原審論處其共同以非法方法，剝奪人之行動自由罪
    刑部分之判決，而駁回其在本院前審之上訴後，合法提起第
    三審上訴，於93年2月17日繫屬於最高法院，嗣其於93 年12
    月20日死亡，有個人基本資料查詢結果附卷可稽（見本院卷
    第62頁），今既經最高法院發回更審，自應由本院將原審關
    於丁○○部分之判決予以撤銷，另為不受理之判決。
二、原審共同被告丁○○、辛○○業已死亡，其等死亡前之警詢
    陳述雖與審判中所述不符，然其等並未提出警詢中有受司法
    警察強暴、脅迫、詐欺、利誘等不當之外力干擾情況，而該
    二人既已於審判中死亡，亦無法使其他共同被告對之行使交
    互詰問權，況其等警詢陳述係為證明犯罪事實之存否所必要
    ，依刑事訴訟法第159條之2、第159條之3第1 款之規定，其
    二人警詢陳述自有證據能力。至其二人於偵查中陳述，乃偵
    查中對被告以外之人所為之偵查筆錄，性質上屬傳聞證據。
    惟現階段刑事訴訟法規定檢察官代表國家偵查犯罪、實施公
    訴，依法其有訊問被告、證人及鑑定人之權，證人、鑑定人
    且須具結，而實務運作時，檢察官偵查中向被告以外之人所
    取得之陳述，原則上均能遵守法律規定，不致違法取供，其
    可信度極高，職是，被告以外之人前於偵查中為證述，除反
    對該項供述得具有證據能力之一方，已釋明「顯有不可信之
    情況」之理由外，不宜以該證人未能於審判中接受他造之反
    對詰問為由，即遽指該證人於偵查中之陳述不具證據能力。
    本件共同被告丁○○、辛○○於檢察官偵查中所為之陳述，
    檢察官、被告及辯護人均未釋明上開供述有顯不可信之情況
    ，依上說明，其二人於偵查中之證言自具有證據能力 (最高
    法院93年度台上字第2397號判決參照）。至89年2月1日20時
    15分、21時30分，被告甲○○來電與己○○之電話談話錄音
    紀錄（見警詢卷第136至143頁反面），對其餘被告而言，乃
    屬傳聞之書面，惟經法院於審判期日提示詢以被告等人意見
    ，被告均答稱「無」（見原審卷第193頁、本院卷第179頁反
    面），而未於言詞辯論終結前聲明異議，依刑事訴訟法第15
    9條之5第2 項規定，視為已有將該等傳聞證據採為證據之同
    意。
三、訊據上訴人即被告戊○○、丙○○、甲○○，及乙○○前於
    本院準備程序期日，均矢口否認有何剝奪他人行動自由之犯
    行，被告戊○○辯稱：我不知道此事，我未至現場，亦未
    提供場所，只是在餐廳有聽到發生一些事而已，並未參與云
    云；被告乙○○辯稱：我叔叔梁宏達幫吳京遂向板開公司
    借錢，但被倒債，就問我有誰可以幫忙處理，我就委託庚○○，有寫委託書，我只是提供庚○○相關資料，無法控制庚○○要採取什麼行動，那天是看到己○○的車子，才致電甲○○，甲○○告知要幫我協調，之後發生何事，因我不在現
    場，並不知情云云；被告丙○○辯稱：我只是載甲○○到
    己○○處，不知他們談什麼，沒有押人與恐嚇云云；被告
    甲○○辯稱：我們是請己○○自動與板開公司老闆陳專昱聯
    絡，把錢還給陳專昱，當天己○○因保鑣不在，才跟我們上
    車，一路上都是跟己○○協談，沒有妨害自由，亦無恐嚇，
    是臨時起意才請己○○坐上車云云。經查：
(一)上揭犯罪事實業據被害人己○○於警詢時供稱：我於89 年1
    月28日晚上9時50分左右，在北市○○○○○路2號住家B3停
    車場，停車時遭3 名不明歹徒突然從柱子後衝出，把我押上
    ＤＵ─5115號座車內，並用塑膠帶 (應為膠帶之誤，參照偵
    查卷第71頁被告甲○○所陳）矇上我的雙眼，隨即押至好似
    山區的不明處所，並將我關在一間似廁所的房間內，約莫2
    小時後，另一名男子歹徒即進來對我拳打腳踢，並將我雙手
    以手銬銬住，並稱「明天中午以前將1億2千萬元匯到其指定
    戶頭，如果沒有匯的話，就永遠不用回去了」，我即稱「明
    天星期六我沒有辦法準備這麼多錢」，歹徒即稱「你可以叫
    銀行的人匯給我」，我回稱「本人沒去，銀行是不會匯的」
    ，歹徒此時拿了一把刀在我手臂上劃，並恐嚇稱「你知道白
    曉燕是怎麼死的，你打電話給吳京遂叫他匯1億2千萬元到我
    指定的戶頭，他如果不匯，我就一槍把你斃了」，約莫半小
    時後歹徒又稱「你如果沒有1億2千萬元，那你就先匯一半」
    ，我即稱「你放我回去，我星期一匯給你」，歹徒即稱「不
    行，放你回去你會報警」，我即問他們「你們是不是阿勇、
    阿達」，歹徒回稱「你為何要這樣問」，我說「1個月前有
    自稱阿勇、阿達男子有到我們公司鬧事」，又經約1個小時
    左右，歹徒稱「你有多少匯多少，明天中午放你回去」，約
    又過了1個小時左右稱「我有掌握你對話錄音帶，你有錢，
    明天如果不匯的話，你就不用回去了」，我即跪著請他們放
    我一馬，大約至星期六早上他們即押我下山，在市區內轉了
    很久，商量如何處置我，其間不時停車和後面車子內的人商
    量，大約在早上10點20分左右被他們在北投區○○路○段放
    下車來，放下前並在我手臂上記下0000000000電話，叫我打
    電話給上述話機的人，他會告訴我指定戶頭，並稱如果我報
    警「我會把你『打掛』，你媽媽、弟弟住在那裡我都知道，
    你心裡瞭解就好」，並又說把我「ＤＵ─5115號座車放在松
    山機場停車場內，你自己去取」等語（見臺北市警察局刑案
    偵查卷《下稱警詢卷》第78頁反面至79頁反面）；嗣於原審
    亦同此陳述（見原審卷第135至141頁）。核與下列被告等人
    （詳後述）承認將被害人自其住所地下室B3停車場，帶至北
    投區廢棄日式空屋，被害人嗣應允聯絡吳京遂匯款後，在被
    害人手臂寫下原審共同被告庚○○提供之陳專昱0000000000
    號行動電話號碼，告知須撥打該行動電話確定匯款帳戶後，
    將被害人釋放等情相符。復有89年2月1日20時15分、21時30
    分，被告甲○○來電與己○○之電話談話錄音紀錄在卷可資
    佐證（見警詢卷第136至143頁反面）；而被害人己○○確受
    有臉部瘀傷2X0.5公分，右膝瘀傷3X1公分等傷害之事實，亦
    有臺北市立中興醫院甲種診斷證明書1紙足憑 (見警詢卷第
    15 6頁)；另板開公司與佑筌科技股份有限公司負責人吳京
    遂間有債務糾紛等情，並有板開公司開予庚○○之委託書，
    及佑筌科科技股份有限公司與板開公司於86 年2月22日所簽
    訂之有關預購福昌紡織股份有限公司現金增資股票之協議書
    影本各1份附卷可考（見警詢卷第156-1頁、偵查卷第79頁）
    。堪認被害人之指述確係屬實，應可採信。
(二)本案其餘被告對於案發經過之陳述如下：
  1.原審共同被告庚○○對於其始終積極介入處理板開公司與吳
    京遂間之債務糾紛一事，於警詢時供稱：是我自己跟吳京遂
    接觸的，我覺得吳京遂很可惡，就將此案告訴戊○○、乙○○、甲○○、丁○○等人討論過，決定從吳京遂的女朋友己○○身上下手，逼吳京遂還錢，有一天要過年時候，我在新
    店跟吳總（吳達雄）打牌，當晚大概晚上12點左右，乙○○
    忽然打電話給我，告訴我已經抓到己○○了，我答他「喔！
    」，我當時有一點緊張，沒有繼續問他，一直到第二天早上
    甲○○打電話給我說：「已經把己○○放掉了」，我問他「
    為何要放掉？」甲○○說：「她在那邊哭哭啼啼，因為房子
    很小吵到鄰居，所以把她放掉了」（見警詢卷第10頁）；乙○○打電話給我時說他們在北投，我只知道關己○○的地方
    是戊○○提供的（見警詢卷第11頁）；我跟乙○○講說不要
    講出「獷仔」（即丙○○）涉案，是由「阿勇」（即戊○○
    ）提議後，經我、甲○○、辛○○、丁○○、乙○○共同決
    定，由辛○○來擔下這責任（見警詢卷第18頁）。嗣於偵查
    中亦陳：在88年底、89年初，在皇家西餐廳討論過很多次（
    關於板開公司委託處理與吳京遂之債務問題），主要在場有
    吳勇欽、戊○○、乙○○、丁○○等人，拘禁己○○地點是
    聊天時戊○○提過北投有一處空屋可用，而甲○○表示這件
    事他可以處理，他告訴我要先找吳京遂，但因找不到，且陳
    專昱告知錢是匯到己○○戶頭，甲○○透過徵信社錄到己○○賣股票有賺錢，所以才想找己○○逼迫吳京遂出面或還款
    （見偵查卷第66頁正、反面)；89年1月29日上午有與乙○○
    、丙○○在皇家西餐廳為了瞭解前一天狀況而聚會（見偵查
    卷第67頁）。
  2.被告甲○○於警詢時供稱：因與庚○○聊天得知陳專昱與吳
    京遂的債務糾紛，而吳京遂的股票及現金都放在己○○身上
    ，所以找己○○處理債務問題，當時現場有丁○○、乙○○
    、戊○○都在場，也都知道(見警詢卷第32頁）；在89年1月
    28日去找己○○的時候，我打電話叫綽號「獷仔」（即丙○○）開車到林森北路皇家咖啡廳載我們到北投區○○○路找
    己○○，我們到的時候乙○○已經在那邊，乙○○就留在「
    獷仔」車上，我與「獷仔」、丁○○3 人就下己○○家地下
    室，發現己○○自己開車回來，就趨前要債，因己○○不配
    合，所以我們就共同強拉上車載到北投區○○路路邊某日式
    空屋內拘禁，至隔日上午9點至10點才釋放(見警詢卷第38頁
    ）；乙○○有到拘禁處屋外，但沒進去屋內，惟在己○○下
    車時，乙○○曾拿寶特瓶空瓶輕打己○○肩膀，說欠人家那
    麼多錢不還，我親眼看到我可以作證，乙○○確實有到山上
    （見警詢卷第40頁）；要向己○○討債，庚○○、乙○○、
    丁○○、丙○○、辛○○、戊○○都知道 (見警詢卷第45頁
    反面）；行動前我在皇家西餐廳玩撲克牌，突然接到乙○○
    電話說發現己○○車子，於是我就打電話給丁○○和丙○○
    等語（見警詢卷第46頁)。嗣於偵查中亦陳：89年1月中旬某
    一天乙○○在路上碰到己○○DU-5115 號座車，經跟蹤後才
    知道其住北投裕民六路2 號，是我與丁○○、丙○○下去地
    下室埋伏，到北投空屋後才將己○○雙眼貼上膠布，是丙○○開車，我與丁○○分坐己○○二側（見偵查卷第69頁反面
    至70頁）；挾持己○○後打電話給辛○○，他在空屋等我們
    ，到了之後就走掉了等語（見偵查卷第77頁反面）。
  3.被告丁○○於警詢時供稱：因為那一天我朋友甲○○因要追
    討債務，約我在臺北市中山區○○○路的一家咖啡廳與甲○○、乙○○、辛○○（應為丙○○）等人見面，我們討論之
    後，不久就跟甲○○坐上辛○○（應為丙○○）的車，乙○○自己騎機車告訴我們他要在己○○住家樓下會面，會面之
    後，我和甲○○、辛○○(應為丙○○）3人就徒步進入地下
    室B3停車場，因為乙○○無意中發現己○○座車就跟蹤到停
    車的地方來，發現己○○的座車後就上前跟她理論，她就喊
    救命，我跟甲○○在不得已情況下把她架上車，在車上由甲○○跟她談債務的事，己○○還是不合作一直喊救命，甲○○就叫辛○○（應為丙○○）把車開走，辛○○（應為丙○○）就直接把車開到山上的一個小屋子，下車時乙○○用裝
    礦泉水的寶特瓶打了己○○肩膀一下，並稱：「妳騙人家那
    麼多錢」，之後我和甲○○把己○○帶進空屋內，由我動手
    用膠帶矇住己○○雙眼（見警詢卷第48至49頁）；「阿勇」
    （即戊○○）提議不要說「獷仔」（即丙○○）涉案，告知
    甲○○，再轉知我，經我與庚○○、甲○○、辛○○、乙○○共同商議後，決定由辛○○擔下責任（見警詢卷第54頁）
    。嗣於偵查中亦稱：89年1月28 日晚間有戊○○、甲○○、
    乙○○、辛○○及丙○○在場，丙○○是事後才到，甲○○
    打電話找他來，是我及甲○○、丙○○下地下室挾持己○○
    ，乙○○在外面等候，我以膠帶矇住己○○，看到乙○○有
    拿寶特瓶打己○○（見偵查卷第75頁反面至76頁）。
  4.被告丙○○於警詢時供稱：89 年1月28日晚上8、9點左右，
    我在內湖家裡突然接到甲○○的電話，要我開車到臺北市○○○路皇家西餐廳載他們去討一筆債務，我就開ＷＯ─8092
    號自小客車過去載他們，抵達後甲○○跟丁○○就出來並坐
    上車，甲○○叫我開往士林北投的方向，由甲○○就沿路指
    揮我走，當我開到目的地，乙○○已經在現場等待，甲○○
    跟丁○○就下車與乙○○談了大概5 分鐘，後乙○○坐在我
    車子駕駛座，我、甲○○、丁○○就一起下地下3 樓停車場
    ，大概等了十幾分鐘，己○○自己開了車號ＤＵ─5115自小
    客車回來，等她停好車，我們就上前去，甲○○跟己○○理
    論，吵得很厲害、聲音很大，甲○○、丁○○就把己○○請
    上車（見警詢卷第59頁反面至60頁）。嗣於偵查中亦同此陳
    述（見偵查卷第73頁、正反面）。
  5.被告辛○○於警詢時供稱：當天89年1月28日是勇哥(指戊○○）打電話給我，叫我到皇家西餐廳見面，我開我的雷諾車
    自行前往，到達時約下午17時左右，進入西餐廳內就見到勇
    哥戊○○與他的朋友3男1女在場，現場再由勇哥戊○○介紹
    我認識綽號「阿欽仔」之甲○○、「子傑」之丁○○、「小
    梁」之乙○○及「姐仔」之庚○○，我們這些人就在西餐廳
    內聊天及用餐，之後聊了1、2個小時後，我載勇哥回家，約
    隔1 小時左右，甲○○打我手機，我回到西餐廳，說好要抓
    己○○警告而已(見警詢卷第65頁、第66頁）；89年1月29日
    近中午時，甲○○打電話要我到北投區○○路載他們下山，
    到達時見甲○○、丁○○一人一邊分別牽住己○○左右手，
    己○○眼睛亦遭人用膠帶矇住（見警詢卷第67頁反面）。嗣
    於偵查中亦陳：見己○○眼睛被矇，有覺得不尋常，所以希
    望趕快把他們載下山等語（見偵查卷第72頁正、反面）。
  6.被告乙○○於警詢供稱：甲○○說知道美濃吳（即吳京遂）
    有一部5115的車，當時只知車號，並不知車停在哪裡，因我
    住天母西路，有1 次我騎機車在天母德行東路發現這部車，
    就打電話給甲○○，我繼續跟至石牌捷運站，發現車子開進
    1 個地下道（即被害人住處B3停車場），一會兒甲○○、丁○○、辛○○就到了，我說人從地下室下去，他們3 人就徒
    步下地下室，過了約10分鐘將己○○的車開上來（見警詢卷
    第23頁）；89年1月28日案發當晚8點多，我在己○○住處樓
    下等候甲○○的時候，是「獷仔」開車載甲○○、丁○○他
    們來的（見警詢卷第27頁）。嗣於原審亦陳：我開車跟著他
    們，到了北投山下才打電話給庚○○等語(見原審卷第187頁
    、第197頁）。
  7.被告戊○○於警詢供稱：關己○○之處所，是辛○○提供的
    ，我跟庚○○說知道1 個地方是辛○○告訴我的，是在皇家
    西餐廳告訴庚○○的，當時只有我們2兩個人等語(見警詢卷
    第73頁）。嗣於偵查中亦陳：「（有無向庚○○提起北投有
    一處空屋可以做拘禁處所？）我是聽辛○○講的」（見偵查
    卷第68頁）；因丙○○家境不好，事後向我表示感到後悔參
    與犯案，因此要我向庚○○表示不要供出他參與犯案的經過
    ，後來經我向庚○○提，大家也都同意（見偵查卷第68頁反
    面）；「(89年1月23日到2月1日，本案犯前犯後，你與甲○○、乙○○、辛○○等通聯紀錄，較諸庚○○與他們3 人通
    聯頻繁？）因犯案前大家在皇家西餐廳曾聯絡，並聽甲○○
    提及」（見偵查卷第68頁反面）。
  8.由上可知，庚○○於被告乙○○以電話通知其已抓獲被害人
    時僅以「喔」一聲答覆，無再追問到底發生何事，又於被告
    甲○○以電話告知已將被害人釋回時，卻詢問為何將人放掉
    ，庚○○不僅事前知情，更始終居於主導地位，而其餘被告
    丁○○、甲○○、戊○○、乙○○、辛○○由庚○○處方知
    悉本件債務糾紛之緣由，並事前謀議，戊○○並轉知辛○○
    所陳有一空屋可拘禁己○○之消息，再分由乙○○發現己○○座車，跟蹤查知己○○住處，而由嗣後知情之丙○○載同
    丁○○、甲○○至己○○住處，再一同挾持己○○上車行至
    北投之空屋，並於挾持己○○後，電詢已在空屋現場之辛○○北投空屋處所，進而在空屋內限制己○○自由，將之拘束
    在特定處所內至翌日才釋放之事實，應堪認定。
(三)被告乙○○雖嗣辯稱，其叔叔委託庚○○處理此件債務問題
    ，僅提供庚○○相關資料，因看到己○○車子，才致電甲○○，嗣因不在現場，不知發生何事云云。惟被告乙○○既發
    現己○○座車，並尾隨至己○○住處，通知被告甲○○前來
    ，且駕車同至北投空屋，業據其前述自承在卷，而被告甲○○、丙○○、丁○○亦同此陳述如前，佐以庚○○稱案發當
    日晚間約12時許，被告乙○○有電告抓到己○○等情（見警
    詢卷第10頁），顯然被告乙○○確有參與本件挾持被害人之
    犯行。再依庚○○前述在皇家西餐廳討論多次，亦有乙○○
    在場；及被告辛○○稱案發當日其載戊○○回去後，接到甲○○電召回皇家西餐廳，說好抓己○○警告時，乙○○亦在
    場等情（見警詢卷第65頁），更見被告乙○○對於本案事前
    之謀議過程亦均有參與。則被告乙○○前之所辯，並不足採
    信。
(四)被告甲○○雖嗣辯稱，因臨時起意才請己○○上車，過程中
    與己○○聊得愉快云云。然被告甲○○事先透過徵信社錄到
    己○○賣股票有賺錢，才想找己○○逼迫吳京遂出面或還錢
    ，業據庚○○陳述如前（見警詢卷第66頁反面），被告甲○○亦自承在卷（見原審卷第46頁）。且其於警詢亦自承扣案
    手銬係其提供，在萬華區以600元購得（見警詢卷第34頁)，
    核與被告丁○○所稱，手銬是在還沒有要抓己○○前好幾個
    月，就跟甲○○在萬華購買等情相符（見警詢卷第50頁）。
    參酌被告甲○○嗣將己○○強制帶往早已找好之北投日式廢
    棄空屋（詳後述），剝奪其自由等情，堪認被告甲○○等人
    挾持己○○之犯行顯係經過事先縝密調查、計劃之預謀行為
    ，而非臨時決定，被告甲○○此部份所辯，無非卸罪之詞，
    不足採信。
(五)被告戊○○雖辯稱事前不知情，未參與此事云云。惟按共同
    實施犯罪行為之人，在合同意思範圍以內，各自分擔犯罪行
    為之一部，相互利用他人之行為，以達其犯罪之目的者，即
    應對於全部所發生之結果，共同負責，最高法院28年上字第
    3110 號著有判例可資參照。又司法院大法官會議解釋第109
    號解釋文，以自己共同犯罪之意思，參與實施犯罪構成要件
    以外之行為，或以自己共同犯罪之意思，事先同謀，而由其
    中一部分人實施犯罪之行為者，均為共同正犯，後者即為學
    說上所謂之「共謀共同正犯」。被告戊○○於案發當日與其
    餘被告等人聚會於皇家西餐廳，當日又介紹辛○○與其餘被
    告等認識，業經辛○○前述在卷（見警詢卷第65頁）；而被
    告甲○○亦陳，戊○○知道要向要向己○○討債；及被告丁○○稱89年1月28日晚間，戊○○確有在皇家西餐廳等情（
    見警詢卷第45頁反面、偵查卷第75頁反面）。則被告戊○○
    嗣後辯稱89年1月28 日未曾至皇家西餐廳云云（見上訴卷第
    135頁)，顯為避罪之詞，不足採信。且被告戊○○前述自稱
    「我跟庚○○說知道1 個地方是辛○○告訴我的，是在皇家
    西餐廳告訴庚○○的，當時只有我們2個人」、「 (有無向
    庚○○提起北投有一處空屋可以做拘禁處所？）我是聽辛○○講的」（見警詢卷第73頁、偵查卷第68頁）。核與證人庚○○於本院證稱：戊○○是知道1個地方，但沒有說是要作
    何用途，後來才知道是辛○○提供地方 (見本院卷第183頁
    ）；及庚○○前述警詢稱該址乃戊○○提議要提供的，戊○○在討論抓己○○時表示只負責提供房子等語（見警詢卷第
    11 頁、第14頁），兩相參酌可知，關己○○之處所，雖為
    辛○○提供，然係被告戊○○與庚○○2人在皇家西餐廳時
    ，被告戊○○告知庚○○者，是被告戊○○顯有提供庚○○
    拘禁處所之行為，雖該處所之確實地點乃另一人辛○○所知
    ，惟嗣後辛○○亦告知甲○○該處所，並在該空屋前等候甲○○到來方離去（見偵查卷第77頁反面），則被告戊○○即
    無法以該處所非其提供置辯。是被告戊○○以庚○○於本院
    改稱拘禁己○○地點不是戊○○提供的云云，辯稱其與本案
    無關云云，不足採信。另參酌被告戊○○所使用之門碼為
    0000000000號行動電話於89年1月28日案發前後曾與其餘被
    告等人密集聯絡之狀況，有和信電訊該門號89年1月23日至2
    月1日雙向通聯記錄附卷足憑（見警詢卷第115頁），益見被
    告戊○○確有參與本件謀議挾持己○○以圖逼迫吳京遂還款
    之犯行，殆無疑義。
(六)被告丙○○嗣辯稱僅載甲○○到己○○處，不知談話內容云
    云。惟按共同正犯之意思聯絡，不限於事前有所協議，其於
    行為當時，基於相互之認識，以共同犯罪之意思參與者，亦
    無礙於共同正犯之成立，有最高法院73年台上字第1886號判
    例足參，是以共同之行為決意不一定要在事先即行為前便已
    存在，行為當中始先後形成亦可，亦即學說上所謂之承繼共
    同正犯，本件被告丙○○雖於案發當日前往「皇家西餐廳」
    搭載被告甲○○等人時，對於欲挾持己○○一事尚不知情，
    然被告甲○○、丁○○二人以強拉方式將被害人押入車內控
    制行動，丙○○既有認識，並進而駕駛該車載送其等與被害
    人至上揭廢棄之日式空屋，且復將被害人之座車棄置在臺北
    市松山機場，則被告丙○○有以共同犯罪之意思參與本件犯
    罪行為之實施，殆無疑義，自無礙於共同正犯之成立。
(七)另被告甲○○確有與某不知名之徵信社共同竊錄己○○通話
    內容之犯罪事實，業據被告甲○○坦承不諱，並有扣案之被
    告甲○○竊錄己○○電話通訊內容之錄音帶1 捲附卷可資佐
    證，被告甲○○此部份犯行亦堪認定。
(八)綜上所述，被告等人所辯，無非卸責圖飾之詞，委無足取。
    被告等之犯行，均堪認定。
四、刑法第302 條之妨害自由罪，原包括私禁及以其他非法方法
    剝奪人之行動自由而言，所謂非法方法，當包括強暴脅迫在
    內，被告等人於妨害自由行為繼續中，對被害人嚇稱：「如
    未能於隔日中午前匯款1億2千萬元至指定帳戶，就永遠回不
    去了」等加害生命之事，又持刀在己○○手背上抹劃，並續
    以「是否知道白曉燕是怎麼死的」、「須電聯吳京遂匯款1
    億2 千萬元，否則就一槍把你斃了」等語要脅，自屬包含於
    妨害被害人行動自由之同一意念之中，縱其等所為，合於刑
    法第305 條恐嚇危害安全之情形，仍應視為剝奪行動自由之
    部份行為，有最高法院74年台上字第3404號判例可資參照。
    是核被告戊○○、乙○○、丙○○、甲○○所為，均係犯刑
    法第302條第1項以非法方法剝奪人之行動自由罪。被告甲○○另委由某不知名之徵信社之成年人員竊錄己○○非公開之
    電話談話之犯行，另犯通訊保障及監察法第24條第1 項違法
    監察他人通訊罪。查被告甲○○行為後，94年1月7日修正公
    布之刑法，自95年7月1日施行，修正後之刑法刪除第55條關
    於牽連犯之規定。本件被告甲○○所犯上開違法監察他人通
    訊罪、以非法方法剝奪人之行動自由罪二罪間具有方法結果
    之牽連犯關係，依修正前即行為時之規定，應從一重之違法
    監察他人通訊罪處斷；依修正後之刑法既已刪除牽連犯之規
    定，則所犯上述各罪應依數罪併罰之規定分論併罰。比較新
    舊法之規定，修正後之規定並非較有利於被告，依刑法第2
    條第1 項之規定，應適用行為時之法律，即適用修正前刑法
    第55條牽連犯之規定，從一重之違法監察他人通訊罪處斷。
    被告甲○○另委由某不知名之徵信社之成年人員竊錄己○○
    非公開之電話談話之犯行，與該徵信社人員有犯意聯絡與行
    為分擔，為違反通訊保障及監察法第24條第1 項違法監察他
    人通訊罪之共同正犯。被告戊○○、乙○○、丙○○、黎建
    對於共同挾持被害人己○○以非法方法剝奪人之行動自由，
    彼此間有犯意聯絡及行為分擔，均為共同正犯。又被告行為
    後，刑法第28條共同正犯之規定雖業於94年2月2日修正公布
    ，並於95年7月1日施行，然僅將修正前原規定「二人以上共
    同實施犯罪之行為者，皆為正犯」修正為「二人以上共同實
    行犯罪之行為者，皆為正犯」，此文字上之修正對於被告刑
    罰權之範圍乃至法定本刑之輕重均不生任何影響，自無新舊
    法比較之問題而與刑法第2條第1項之規定無涉，附此敘明。
    又被告等所犯刑法第302條第1項所定法定罰金刑部分，原依
    罰金罰鍰提高標準條例第1 條前段之規定經主管機關提高為
    10倍，惟刑法施行法於95年6月14 日修正，95年7月1日生效
    ，其中第1條之1規定：「中華民國94年1月7日刑法修正施行
    後，刑法分則編所定罰金之貨幣單位為新臺幣。94年1月7日
    刑法修正時，刑法分則編未修正之條文定有罰金者，自94年
    1月7日刑法修正施行後，就其所定數額提高為30倍。但72年
    6月26日至94年1月7 日新增或修正之條文，就其所定數額提
    高為3 倍。」此一修正對被告並無有利或不利之情形，自應
    適用修正前之規定。被告甲○○曾於78年間因違反懲治盜匪
    條例，經本院判處有期徒刑7年確定，嗣於82年12月21 日因
    縮短刑期假釋出監，付保護管束，於85年5月7日縮刑期滿，
    期滿未經撤銷假釋，以已執行完畢論，有本院被告甲○○全
    國前案紀錄表在卷可稽，茲於五年以內再故意犯本件有期徒
    刑以上之罪，不論依修正前之刑法第47條，或修正後之刑法
    第47條第1 項之規定，均構成累犯，對被告而言並無有利或
    不利之情形，自不生新舊法比較之問題，應逕依修正前之刑
    法第47條，論以累犯，並加重其刑。
五、原審以被告戊○○、乙○○、丙○○、甲○○、丁○○罪證
    明確，予以論罪科刑，固非無見。惟丁○○已歿，原審未
    及判決公訴不受理；而扣案刀子乃現場空屋處所拾得（見
    警詢卷第43頁、本院卷第42頁），雖係供犯罪所用，然非屬
    被告所有，原審依刑法第38條第1項第2款宣告沒收；及被
    告甲○○觸犯之違法監察他人之通訊罪與以非法方法剝奪人
    之行動自由罪二罪間，應論以較重之違法監察他人之通訊罪
    ，原審竟論以較輕之非法剝奪人之行動自由罪，均有未洽。
    被告乙○○、甲○○、戊○○、丁○○、丙○○上訴否認犯
    行，雖無理由，然原審判決既有前揭可議之處，自屬無可維
    持，應由本院予以撤銷改判。爰審酌被告犯罪之動機、目的
    、犯罪之手段、犯罪所生之危險、造成被害人之傷害、犯罪
    後之態度、各人在犯罪過程中所涉犯罪之輕重，及其等以不
    法手段催討債務嚴重妨害社會治安等一切情狀，判處戊○○
    、乙○○、丙○○、甲○○如主文第二至三項所示之刑，並
    於主文第四項諭知丁○○不受理判決。至手銬1 副係被告甲○○提供，丁○○保管（見警詢卷第34頁、第50頁、本院卷
    第42頁），且係供犯罪所用之物，雖未扣案，惟乏證據證明
    業已滅失而不存在，應依刑法第38條第1項第2款之規定宣告
    沒收。
六、公訴意旨雖認被告等另涉有傷害罪嫌，惟刑法第277條第1項
    之普通傷害罪，屬告訴乃論之罪，此部份犯罪事實未據被害
    人己○○對被告等人提起告訴，原應依刑事訴訟法第303 條
    第3 款之規定諭知不受理之判決，惟檢察官認此部份事實如
    成立犯罪，與被告等上開有罪部分，有方法、結果之牽連關
    係，屬裁判上一罪，故不另為不受理之諭知，附此敘明。
七、被告乙○○經合法傳喚，無正當理由不到庭，不待其陳述逕
    行判決。
據上論斷，應依刑事訴訟法第369條第1項前段、第364條、第299
條第1 項前段、第371條、通訊保障及監察法第24條第1項、刑法
第2條第1項、第28條、第302條第1項、第38條第1項第2款、修正
前刑法第47 條、第55條、罰金罰鍰提高標準條例第1條前段，判
決如主文。
本案經檢察官陳維練到庭執行職務。
中    華    民    國    95    年    9     月    21    日
                  刑事第九庭    審判長法  官  官有明
                                      法  官  周盈文
                                      法  官  王復生
以上正本證明與原本無異。
如不服本判決，應於收受送達後十日內向本院提出上訴書狀，其
未敘述上訴之理由者並得於提起上訴後十日內向本院補提理由書
（均須按他造當事人之人數附繕本）。
                                      書記官  邵淑津
中    華    民    國    95    年    9     月    21    日
附錄：本案論罪科刑法條全文
刑法第302條第1項：
私行拘禁或以其他非法方法，剝奪人之行動自由者，處五年以下
有期徒刑、拘役或三百元以下罰金。
通訊保障及監察法第24條第1項：
違法監察他人通訊者，處五年以下有期徒刑。


司法院資訊處製作；財團法人民間司法改革基金會備份。
